【裁判字號】    92,台上,3014
【裁判日期】    920605
【裁判案由】    擄人勒贖
【裁判全文】
最高法院刑事判決                              九十二年度台上字第三○一四號
    上  訴  人  甲○○即謝甲.
    選任辯護人  李昌明律師
右上訴人因擄人勒贖案件，不服台灣高等法院高雄分院中華民國九十一年五月十四日
第二審更審判決（九十一年度重上更(三)字第一六號，起訴案號：台灣高雄地方法院檢
察署七十四年度偵字第一九六○五號、七十五年度偵字第九四九二號），提起上訴，
本院判決如左：
    主  文
原判決撤銷，發回台灣高等法院高雄分院。
    理  由
本件原判決撤銷第一審科刑之判決，經比較新舊法規定後，改判論處上訴人甲○○共
同意圖勒贖而擄人罪刑（累犯，處有期徒刑八年）。固非無見。惟查：(一)、原判決於
理由內先係說明擄人勒贖罪本質上為妨害自由與強盜之結合；在形式上則為妨害自由
與恐嚇罪之結合。擄人行為一經實現，犯罪即屬既遂，在被害人之自由回復以前，其
犯罪行為均在繼續進行中，在犯罪行為終了前，若基於擄人勒贖之單一或概括犯意，
先後向被害人或其關係人不法取得財物之多數行為，理論上均應吸收於擄人勒贖之犯
罪中，而論以擄人勒贖一罪。邱明寬強行取走薛源基勞力士金錶之犯行，應吸收於擄
人勒贖之犯罪中而論以擄人勒贖一罪。上訴人於該擄人勒贖犯罪進行中，就上開犯行
基於與邱明寬等人之犯意聯絡、行為分擔，為共同正犯。然共犯邱明寬於擄禁薛源基
期間予以毆打及強取其勞力士金錶，同係在上訴人加入擄人勒贖犯行之前所為。判決
理由就該強取金錶部分認應吸收於上訴人共犯之擄人勒贖犯罪中，然於同樣情形，則
謂邱明寬於擄禁薛源基期間予以毆打，雖另犯傷害罪，並與擄人勒贖罪有方法結果裁
判上一罪關係，但上訴人就該傷害犯行，無犯意聯絡及行為分擔，不構成傷害罪之共
同正犯等語，其就相同證據，竟為不同證明力之判斷，此項理由之論斷即不無前後矛
盾之違誤可指。(二)、懲治盜匪條例廢止後，犯強盜及擄人勒贖罪，如符合結合犯之要
件，即應回歸適用刑法第三百三十二條第二項第三款規定予以處罰，無仍適用吸收理
論認強盜罪應吸收於擄人勒贖犯罪中，而僅論以擄人勒贖罪之餘地，此為本院最新之
見解（本院八十一年度第三次刑事庭會議決議(二)，業經本院民國九十二年二月二十五
日九十二年度第三次刑事庭會議決議不再供參考）。依原判決認定之事實，共犯邱素
貞、邱明寬意圖勒贖，於擄禁薛源基期間，除予毆打外，並強行取走薛某護照及所戴
之勞力士金錶乙只等情。則薛某當時是否已陷於不能抗拒程度，未見判決事實為明確
認定、記載，如是；上訴人與共犯邱明寬等人所犯強盜及擄人勒贖二罪，時間上顯有
銜接性、地點上亦有關聯性，自符合結合犯之要件，應依刑法第三百三十二條第二項
第三款之犯強盜罪而擄人勒贖之結合犯論處。原審對之未加調查、審認，乃於判決理
由逕認共犯邱明寬強行取走薛某勞力士金錶之犯行應吸收於擄人勒贖犯罪中，而僅論
以擄人勒贖罪，其證據調查職責猶嫌未盡。(三)、第一審共同被告邱素貞（第一審法院
通緝中）於國際刑警組織日本中央局供稱薛源基曾將新台幣（下同）一百萬元過戶至
伊帳戶，但該款係伊先前委任薛某之法庭費用及薛某要伊留下之款項，並否認有對薛
某施暴力拘禁情事（見一九六○五號偵卷第八十七頁），此項辯解是否可採，攸關邱
女與上訴人本件擄人勒贖罪責成否或應成立其他罪名之判斷，自應予查明。觀諸證人
徐士斌於偵查中證稱伊有問邱素貞有關薛某之事，邱女承認有向薛某拿一百萬元，但
指該款係薛某欠伊的，因伊胞弟邱明寬委託薛某辯護刑事官司，交其三十五萬元，仍
被判罪，另薛某要幫伊及伊女兒辦理移民美國的費用一萬二千美元，此外還有其他錢
，伊不記得等語（見同上偵卷第一一五頁），則邱女上開於日本國際刑警組織日本中
央局所稱該一百萬元係其先前委任薛源基之法庭費用之語，似係指薛某受任辦理邱明
寬所涉妨害自由案而言，即薛源基亦證實其確曾受委任為邱明寬所涉妨害自由案件辯
護屬實，邱女所辯是否屬實？原審對之未遑深入詳查，乃於判決理由內僅以邱女之辯
詞為薛某否認，且謂其與上訴人未能舉證，遂將上訴人有利之辯詞予以摒棄不採，即
未免速斷。(四)、原判決理由係以薛源基遭拘禁於日本京都市堀川下立某巷內公寓三
○一室期間，邱素貞一再脅迫薛某打電話至美國，要求其妻尤貞淑匯款美金二萬元，
邱女並稱如不匯錢至日本，薛某就不能離開日本等情，已經薛源基及證人尤貞淑分別
指訴及證述在卷。因認當時在場之上訴人否認與邱素貞有擄人勒贖犯意聯絡，辯稱未
覺薛某有異狀，亦未聽聞邱素貞與薛某談話之語，與常情不合，乃予摒棄不採，而為
對其不利之判斷。然據薛源基於偵查中供稱邱素貞要伊打電話予伊在美國之妻尤貞淑
，要伊妻匯款二萬美元前來，當時邱女係在紙上書寫講話內容指示，叫伊不可讓伊妻
知道實際情形，說要在京都開店，而證人尤貞淑亦結稱七十四年十一月二十六日有接
獲伊夫由日本打至美國之電話，當時伊不知其夫被綁架，邱女於電話中叫伊匯錢到日
本要開店，伊未答應等語（見同上偵卷第一八六頁背面、一八七頁），則當時薛源基
與邱素貞於電話中既係以將在日本開店營商為由，要尤貞淑匯款前來，上訴人縱使在
場，如何得從雙方之交談，知情邱素貞係為勒贖目的而取款？尚非無疑。原判決對此
未詳加說明其理由，徒以上訴人於邱素貞命薛源基向在美國之妻子要求匯款之時在場
聽聞，逕認其知邱女擄人勒贖之情，而為不利於上訴人之認定，其理由尚嫌不備。以
上，或係上訴意旨所指摘，或為本院得依職權調查之事項，應認原判決仍有撤銷發回
更審之原因。
據上論結，應依刑事訴訟法第三百九十七條、第四百零一條，判決如主文。
中      華      民      國    九十二    年      六      月      五      日
                              最高法院刑事第十二庭
                                  審判長法官  張  淳  淙
                                        法官  謝  俊  雄
                                        法官  蘇  振  堂
                                        法官  張  春  福
                                        法官  呂  丹  玉
      右正本證明與原本無異
                                              書  記  官
中      華      民      國    九十二    年      六      月      十      日


司法院資訊處製作；財團法人民間司法改革基金會備份。
